臺灣臺中地方法院民事判決　九十四年度訴字第六六六號
　　原　　　告　己○○
　　　　　　　　寅○○
　　　　　　　　癸○○
　　　　　　　　卯○○
　　　　　　　　丙○○
　　　　　　　　丑○○
　　　　　　　　午○○
　　　　　　　　巳○○
　　　　　　　　子○○
　　　　　　　　辰○○
　　　　　　　　戊○○
　　　　　　　　丁○○
　　　　　　　　庚○○
　　　　　　　　乙○○
　　　　　　　　壬○○
　　　　　　　　辛○○
　　訴訟代理人　林坤賢　　　律師
　　被　　　告　億瑞國際股份有限公司
　　法定代理人　甲○○
　　訴訟代理人　林開福　　　律師
右當事人間請求返還不當得利事件，經本院於民國九十四年五月九日言詞辯論終結，
判決如左：
    主      文
原告之訴駁回。
訴訟費用由原告負擔
    事實及理由
一、按訴狀送達後，原告不得將原訴變更或追加他訴。但有下列各款情形之一者，不
    在此限：請求之基礎事實同一者；不甚礙被告之防禦及訴訟之終結者，民事訴訟
    法第二百五十五條第一項第二款、第七款定有明文。本件原告原依不當得利之法
    律關係起訴請求被告返還原告繳付之外水電及瓦斯費用，於訴狀送達後，本於同
    一基礎事實，追加依侵權行為、兩造所訂買賣契約第九條第四項及委任之法律關
    係請求被告返還上開費用，依民事訴訟法第二百五十五條第一項第二款應予准許
    ；又追加原告壬○○、辛○○部分，其請求之原因事實與原告己○○等人相同，
    訴訟資料共通，且不甚礙被告之防禦及訴訟之終結，亦予准許，合先敘明。
二、原告主張：
  (一)原告等分別與被告訂立土地房屋賣契約書，由原告等向被告購買坐落台中市○區
    ○○○段第二九九地號上「天籟美術」集合式住宅（以下簡稱系爭建物）及其基
    地持分，被告並按每戶向原告收取新台幣（下同）七萬三千二百七十三元之水電
    暨瓦斯費（以下簡稱系爭費用）。查系爭建物原係由訴外人恆詮建設股份有限公
    司（以下簡稱恆詮公司）為起造人所興建並取得使用執照，嗣因無力經營，由訴
    外人新竹國際商業銀行股份有限公司（以下簡稱新竹商銀）依強制執行程序承受
    而取得所有權，新竹商銀再將該大樓出賣予被告，故被告與原告等訂約當時，系
    爭建物已屬成屋。
  (二)本件既屬成屋之買賣，出賣人應以合於約定使用狀熊之現況交屋，兩造締約時之
    現況係外水電、瓦斯管路均已安裝完畢，被告僅需依現況出賣交付予原告即可，
    被告以尚需辦理外水電瓦斯為由將系爭費用獨立於總價之外另為約定，稽其目的
    如下：新建房屋或預售屋之外水、電、瓦斯管路申請費於交易慣例通常由出賣人
    或起造人向買方代收系爭費用，於各該主管事業機關派員安裝後，由出賣人或起
    造人代付系爭費用，而成屋之買賣，外水電、瓦斯管路早經安裝完畢，系爭費用
    並由前手之承購戶（恆詮公司之預售客戶）繳費完畢，後手買賣根本不生管路安
    裝或繳交系爭費用之問題。被告為意圖掩飾因原起造人恆詮公司倒畢致法拍之建
    物閒置多年之事實，影響其出賣價額，乃於買賣契約第九條第三款約定向原告等
    人收取系爭費用，造成新建大樓之假象，且消費者對新建房屋另收外水、電、瓦
    斯費乃認為理所當然，被告於中古舊屋買賣另行約定系爭費用之負擔，除可掩視
    系爭建物屬中古舊屋之真象，又訛詐另行支付系爭費用，原告因被告之詐欺或陷
    於錯誤而就系爭費用與被告為從契約之約定，依民法第九十二第一項、第八十八
    條規定撤銷從契約所為之意思表示，兩造從契約既經撤銷，被告保有系爭費用之
    法律上原因即屬不存在，原告自得依民法第一百七十九條之規定，請求被告返還
    系爭費用。另被告以詐騙方式自原告等取得之系爭費用，性質上屬侵害原告之財
    產權，原告另依民法第一百八十四條第一項前段侵權行為之規定，請求被告賠償
    損害。
  (三)若鈞院認為原告等不得撤銷從契約所為之意思表示，惟系爭費用既已由起造人申
    請使用執照時，向當時客戶代取代辦費用而繳清，被告不可能向新竹商銀或各管
    線主管事業機關再次繳交系爭費用，各主管事業機關亦不可能再次向被告重複收
    取系爭費用，則系爭費用應尚留存於被告處，依兩造契約第九條第四款：「本件
    甲方（即原告）應繳之稅費及水、電、瓦斯管路申請費…多退少補…」被告應依
    此約定將系爭費用返還原告。
  (四)查原告交付之外水電及瓦斯費本質上屬代辦理，即原告委由被告持向各主管事業
    機關代為繳納，核其法律性質該當於民法委任關係，被告並未實際繳納，原告亦
    得依（或類推適用）民法第五百四十一條規定，請求被告將處理委任事務所收取
    之金錢交付予原告。並聲明求為判決：(一)被告應給付原告王啟堂三十六萬六千三
    百六十五元、應給付其餘原告七萬三千二百七十三元及除原告壬○○、辛○○外
    均自起訴狀繕本送達翌日起算，原告壬○○、辛○○部分自追加聲請狀本送達翌
    日起算之利息；(二)原告願供擔保聲請宣告假執行。
二、被告則以：
  (一)系爭建物原係恆詮公司興建並完成瓦斯及部分自來水外管線之裝設，且已取得使
    用執照在案。惟該公司因經營不善無力完成後續工程，由新竹商銀於強制執行程
    序依法承受，復由被告向新竹商銀承買，並由被告完成其餘瓦斯、水電外管裝設
    申請及粉光、粉刷、裝潢後，再分別出售予原告。
  (二)系爭建物於兩造簽訂買賣契約前即已完成水、電、瓦斯外裝設申請等工作，即被
    告出售者為成屋，被告係因兩造於買賣契約內明定系爭費用由原告負擔，而取得
    系爭費用，並非以尚需辦理外水電瓦斯為由，請求原告給付系爭費用。系爭建物
    為成屋，原告於買屋前之看屋時即已明知，即原告明知系爭建物之外水、電、瓦
    斯管路裝設申請等工作早已完成，原告主張被告以「尚須辦理外水電瓦斯為由請
    求原告負擔系爭費用」云云，顯非事實。兩造既於買賣契約第九條第三款明定系
    爭費用由原告負擔，被告本於契約之約定收取系爭費用，並非無法律上之原因，
    且被告交付原告系爭費用之收據時，即同時附上該收據項目欄之明細及相關收據
    ，由此可知，原告係在完全了解系爭費用之明細及相關收據之情形下仍同意付款
    ，被告並無詐欺原告為此約定之意思表示，原告亦非因錯誤而為意表示；另原告
    購買房屋本應負擔系爭費用，亦無所謂致受損害可言，否認被告有不法侵害原告
    之權利之行為，原告依不當得利及侵權行為之法律關係請求被告返還系爭費用或
    損害賠償，並無理由。
  (三)系爭費用並非代辦性質，系爭建物之瓦斯外管裝置工作及部分自來水外管裝置工
    程，係由恆詮公司以自己名義申請辦理，其餘水電外管裝設工程及瓦斯、水電相
    關申請手續則由被告以自己名義向瓦斯及水電公司辦理，亦即恆詮公司於辦理時
    並非以當時之買方名義辦理，而被告於辦理時，系爭建物尚未出售，並無買方，
    顯見系爭費用並非代辦性質。兩造契約並未約定系爭費用係屬所謂代辦理，且本
    件為成屋買賣，相關水、電、瓦斯申辦時，根本尚無買方，自無所謂代辦理之可
    能。
  (四)系爭建物係由被告向新竹商銀行承買，被告所承買者為系爭建物之全部，即包含
    所有施作之設施在內（當然包含恆詮公司所申請裝設之瓦斯及部分水電外管），
    故被告自得就系爭費用獨立於房屋價款之外向原告請求，至於系爭費用最初係由
    何人所支付已非重要，原告一再爭執費用最初由何人支付，顯屬無據。並聲明請
    求如主文所示，及陳明如受不利判決願供擔保請准免為假執行之宣告。
三、兩造不爭執之事實：
  (一)原告與被告訂立土地房屋買賣契約書，購買台中市○區○○○段二九九地號「天
    籟美術」集合住宅及其基地持分之不動產。系爭房屋買賣契約書訂立時，系爭房
    屋已經興建完畢，為成屋的買賣，非預售屋買賣。
  (二)被告向原告每戶收取七萬三千二百七十三元的外水電、瓦斯費。
  (三)依照契約書第九條第三款瓦斯、水電、外線管路申請費由買方負擔，且不包含於
    房價中。
  (四)系爭房屋原由恆詮建設股份有限公司起造人所興建並取得使用執照，後由新竹國
    際商業銀行於強制執行程序中承受取得所有權，再由被告向新竹國際商業銀行購
    買取得。
四、得心證之理由：
    本件兩造主張之爭點應在於：被告向原告收取系爭費用是否屬不當得利？是否為
    故意不法侵害原告權利？依契約第九條第三款應由買方負擔之費用是否為代辦及
    被告應親自支付辦理？被告提出之收據、統一發票是否為契約第九條第三款之費
    用？經查：
  (一)按被詐欺而為意思表示者，依民法第九十二條第一項之規定，表意人固得撤銷其
    意思表示，惟主張被詐欺而為表示之當事人，應就此項事實負舉證之責任。最高
    法院四十四年台上字第七五號判例著有明文。本件系爭建物之買賣為成屋之買賣
    ，且於買賣契約訂立前相關外水、電、瓦斯管路之裝設申辦手續均已完成等事實
    ，為兩造所不爭執，徵諸一般人購買房屋之習慣，於訂約前，必多次前往看屋，
    尤其在成屋之買賣中，買方莫不多方檢視買賣標的之外觀、設施、建材等項，則
    兩造訂約前，原告自足以知悉系爭建物之外水、電、瓦斯管路均已申請裝設完畢
    ，是兩造所訂契約第九條第三款有關：「瓦斯、水、電外線管路申請費，由甲方
    （即原告）負擔」之約定，應解為兩造就系爭建物已完成之瓦斯、水、電外線管
    路申請裝設所產生之費用所為應由何方負擔之約定，而非屬嗣後尚須辦理之費用
    之負擔。原告雖主張被告以尚須支付系爭費用為由請求原告負擔系爭費用而詐欺
    原告及被告之目的係為掩視系爭建物屬中古舊屋並訛詐原告另行支付系爭費用云
    云，惟俱為被告所否認，原告就此主張，復未能舉證證明被告有何具體詐欺原告
    之行為，則其以意思表示受詐欺而主張撤銷意思表示，顯屬無據。
  (二)次按意思表示之內容有錯誤，或表意人若知其事情即不為意思表示者，表意人得
    將其意思表示撤銷之。但以其錯誤或不知事情，非由表意人自己之過失者為限。
    民法第八十八條第一項固有明文。惟此項規定，係指意思表示之內容或表示行為
    有錯誤者而言。本件原告於訂約時已知悉系爭費用之工程均已完工並產生相關費
    用，有如前述，原告基此認知與被告訂立系爭買賣契約第九條第三款之約定，該
    意思表示之內容係就系爭建物之外水、電、瓦斯管路已發生之申設費用，約定由
    原告負擔，所產生之效果即為原告應負擔系爭費用，與原告為意思表示時所欲發
    生之效果並無不符，即原告之意思表示並無錯誤之情形。至於原告同意負擔系爭
    費用之原因，即所謂動機，是否因認為系爭費用係由被告支付而同意負擔或認為
    買方本應負擔此項費用等等，各該動機僅存在原告之內心，不表現於意思表示中
    ，且難為相對人所查覺，縱原告就其決定負擔系爭費用之原因具有重要影響之事
    實，認識不正確，然此並非原告所為意思表示之內容有錯誤，且不符合民法第八
    十八條第二項所定就當事人之資格、物之性質交易上認為重要者之要件，是原告
    主張其所為負擔系爭費用之意思表示有錯誤而撤銷，亦屬無由。
  (三)被告基於兩造所訂契約之約定取得原告支付之系爭費用，且原告無法證明被告有
    何詐欺之行為，則被告取得系爭費用並非「故意」「不法」侵害原告之權利，原
    告主張依侵權行為之法律關係請求被告賠償損害，自難採納。
  (四)原告另主張依契約第九條第四款約定：「本件甲方（即原告）應繳之稅費及水、
    電、瓦斯管路申請費…多退少補…」，被告未支付系爭費用，應依此約定返還，
    惟兩造所為系爭費用由原告負擔之約定，觀諸契約文字，並未約定應以被告親自
    辦理支付之費用為限，且本件被告於交屋時，業將系爭費用分攤之明細表及相關
    收據影本一併交予原告，為原告所不爭執，則依被告提出之收據及明細表所示，
    系爭建物之外水、電、瓦斯管路申設費用，經區分住戶或店面後，店面之分攤金
    額為每戶二萬二千五百二十三元、住戶每戶分攤之金額為七萬三千二百七十三元
    ，則被告據以向原告收取系爭費用，並無應退補費之數額，是原告以被告未支付
    系爭費用為由，主張被告應依契約九條第四款約定返還系爭費用，顯不足採。
  (五)末按，原告主張系爭費用之支付係屬代辦理之性質，其法律關係為委任關係，惟
    為被告所否認，且依前述系爭費用係在兩造訂約前即已產生，且此事實亦為原告
    所知悉，則兩造如何就已完成之外水、電、瓦斯工程再為委任之意思表示，且依
    兩造所訂契約第九條第三款亦未見原告委託被告代辦系爭費用之相關手續之明文
    ，原告依委任之法律關係主張被告應返還處理委任事務所收取之金錢，於法即有
    未合。
  (六)綜上所述，兩造就已訂立契約就系爭費用約定由原告負擔，被告本此約定向原告
    收取系爭費用，並無不當得利或侵害原告權利之行為，又依被告提出之收據及明
    細表，亦無依契約第九條第四款所定應退原告金額之情形，復非受原告委任辦理
    事務而收取系爭費用，原告之各項主張均無理由，應予駁回。其假執行之聲請亦
    因其訴經駁回而失其附麗，應併予駁回。
五、訴訟費用負擔之依據：民事訴訟法第七十八條、第八十五條第一項。
中　　　華　　　民　　　國　　九十四　　年　　　五　　　月　　二十五　　日
　　　　　　　　　　　　　　　　臺灣臺中地方法院民事第三庭
~B法　　　官　陳　文　爵
右為正本係照原本作成。
如不服本判決，應於判決送達後二十日內，向本院提出上訴狀。
中　　　華　　　民　　　國　　九十四　　年　　　五　　　月　　三十一　　日
~B法院書記官
